【裁判字號】    89,台上,4329
【裁判日期】    890720
【裁判案由】    違反山坡地保育利用條例
【裁判全文】
最高法院刑事判決                              八十九年度台上字第四三二九號
    上  訴  人  甲○○
    選任辯護人  陳正旻律師
右上訴人因違反山坡地保育利用條例案件，不服台灣高等法院中華民國八十七年六月
九日第二審判決（八十七年度上訴字第一○一三號，起訴案號：台灣板橋地方法院檢
察署八十六年度偵字第五二六九號），提起上訴，本院判決如左：
    主  文
原判決撤銷，發回台灣高等法院。
    理  由
本件原判決認上訴人甲○○曾於民國六十五年間因贓物罪經法院判處有期徒刑四月，
於同年十二月二日易科罰金執行完畢；復於七十九年間因業務過失致死罪，經判處有
期徒刑三月，緩刑二年，仍不知檢束，明知坐落台北縣土城市○○○段外媽祖田小段
第九四之三地號土地（下稱系爭土地）係經核定公告之法定山坡地且登記為同縣新莊
市慈祐宮所有，竟未經土地所有權人新莊市慈祐宮之許可，即意圖為自己不法之利益
，自八十二年八月中旬起，聘僱不知情之成年人，在系爭土地上如原判決附圖所示Ａ
之位置設置ＲＣ結構二層建築一棟及石砌駁崁等工作物，面積為○‧○六公頃。嗣經
附近社區住戶報由台北縣政府於八十六年十月十四日派員會勘後始查知上情等情。因
而撤銷第一審不當之科刑判決，改判仍論處上訴人在他人山坡地內，擅自設置工作物
罪刑，固非無見。
惟查：(一)、刑事訴訟法第三百七十條規定：「由被告上訴或為被告之利益而上訴者，
第二審法院不得諭知較重於原審判決之刑。但因原審判決適用法條不當而撤銷之者，
不在此限。」此即所謂禁止不利益變更之法則，而其所謂不利益，應從第一審及第二
審判決所宣告主文之刑（刑名及刑度）形式上比較外，尚須總體的綜合觀察，將二判
決對應比較，凡使被告之自由、財產、名譽等受較大損害者，即有實質上之不利益。
緩刑之宣告，本質上無異恩赦，依刑法第七十條規定得消滅刑罰權之效果，故在法律
上或社會上之價值判斷，顯對被告有利，若無刑事訴訟法第三百七十條但書所定例外
情形，將第一審諭知之緩刑宣告撤銷，即屬不利益變更。又受二年以下有期徒刑、拘
役或罰金之宣告，而有未曾受有期徒刑以上刑之宣告，或前受有期徒刑以上刑之宣告
，執行完畢或赦免後五年以內未曾受有期徒刑以上刑之宣告等情形，認為以暫不執行
為適當者，得宣告二年以上五年以下之緩刑，刑法第七十四條復著有明文。是本件第
一審判決以「被告雖曾於七十九年間因業務過失致死案件經判處有期徒刑三月，緩刑
二年，於七十九年九月三日確定在案，惟緩刑未經撤銷，有台灣高等法院檢察署刑案
紀錄簡覆表一紙在卷可稽，其因不知法律而誤觸法網，犯後態度尚稱良好，經此偵、
審程序及刑之宣告後，應知警惕而無再犯之虞，本院因認暫不執行其刑為當，爰併予
宣告緩刑三年」云云，似無適用法條不當之情形，故原判決僅基於：「被告於六十五
年間因贓物罪，經判處有期徒刑四月，於六十五年十二月二日易科罰金執行完畢；又
曾於七十九年間因業務過失致死案件經判處有期徒刑三月，緩刑二年，有台灣高等法
院檢察署刑案紀錄簡覆表一紙在卷可稽，足見其品行不端，且於前案經諭知緩刑後，
猶再犯本件之罪，實難期其無再犯之虞，自不宜再宣告緩刑，原判決認其前未曾受有
期徒刑以上刑之宣告，無再犯之虞，因認所宣告之刑以暫不執行為適當，併宣告緩刑
三年，尚有未洽。」云云為由，將上訴人前所犯過失案件經諭知緩刑後再犯本件之罪
及其另於近二十年前之犯罪，據以推斷難期其無再犯之虞，而撤銷第一審判決對上訴
人之緩刑宣告，是否有違上開禁止不利益變更之法則，即有再予研求之必要。(二)、山
坡地保育利用條例第三十四條規定，業經總統於八十七年一月七日明令修正公布，並
於同年月九日生效，原判決於理由中未對該條新舊法律依刑法第二條第一項規定比較
，並說明其所適用法律之原因，而逕依該條第一項予上訴人論罪科刑，亦有理由不備
之違背法令。(三)、上訴人之選任辯護人於原審具狀陳稱：刑法第十六條規定：不得因
不知法律而免除刑事責任。但按其情節得減輕其刑。如自信其行為為法律所許可而有
正當理由者，得免除其刑。上訴人世代定居於系爭土地，迄今已二百年餘載，慈祐宮
長期明知上訴人定居之事實，未曾加以聞問，實有默許上訴人自由、使用系爭土地之
意思。且慈祐宮事後知悉後，仍同意上訴人使用，顯證明上訴人主觀之確信渠有利用
、使用之權源，依最高法院二十四年七月總會決議(七)決議事項：「自信」從主觀，「
正當理由」從客觀以見，益徵上訴人實係自信其行為為法律所許可而有正當理由，應
依該條但書規定免刑云云（見原審卷第四十七頁）。惟原判決對此有利於上訴人之證
據，並未採納，未說明不採之理由，自難昭折服，亦有判決不載理由之違法。以上
或為上訴意旨所指摘，或為本院得依職權調查之事項，應認原判決有撤銷發回更審之
原因。
據上論結，應依刑事訴訟法第三百九十七條、第四百零一條，判決如主文。
中      華      民      國    八十九    年      七      月     二十     日
                              最高法院刑事第十二庭
                                  審判長法官  陳  炳  煌
                                        法官  陳  正  庸
                                        法官  陳  世  雄
                                        法官  徐  文  亮
                                        法官  吳  信  銘
      右正本證明與原本無異
                                              書  記  官
中      華      民      國    八十九    年      七      月    二十七    日


司法院資訊處製作；財團法人民間司法改革基金會備份。
